【裁判字號】    98,易,561
【裁判日期】    981214
【裁判案由】    偽造文書
【裁判全文】
臺灣屏東地方法院刑事判決               98年度易字第561號
公  訴  人  臺灣屏東地方法院檢察署檢察官
被      告  庚○○
上列被告因偽造文書案件，經檢察官聲請簡易判決處刑（97年度
偵字第4689號），經本院簡易庭認不宜依簡易程序審理（原案號
：98年度簡字第362 號）而改依通常程序審理後，本院判決如下
：
    主  文
庚○○共同連續行使使公務員登載不實文書，足生損害於公眾，
處有期徒刑月，如易科罰金，以銀元佰元即新台幣玖佰元折
算壹日，減為有期徒刑壹月又拾伍日，如易科罰金，以銀元佰
元即新台幣玖佰元折算壹日。
    事  實
一、庚○○明知己○○係為使越南女子來台工作，並無媒介婚姻
    之真意，竟同意己○○之提議，以新台幣（下同）4 萬元之
    代價擔任與越南人民假結婚之人頭，並經由己○○安排，於
    92年6 月29日搭機前往越南與越南女子范氏頑（越南姓名：
    PHAM.THI.NGOAN）見面。庚○○與范氏頑並無結婚真意，而
    與己○○（因另案判決效力所及而為不起訴處分）共同基於
    使公務員登載不實事項於公文書及行使使公務員登載不實公
    文書之概括犯意聯絡，由庚○○與范氏頑於92年7 月3 日在
    越南海防市辦理公證結婚手續，取得結婚證書後，庚○○先
    於同年7 月5 日回台，范氏頑於92年7 月10日，持上開結婚
    證書前往我國外交部駐越南台北經濟文化辦事處辦理驗證手
    續後，即推由庚○○於92年7 月14日，持上開經我國駐越南
    辦事處驗證之結婚證書，前往屏東縣九如鄉戶政事務所，申
    請辦理結婚登記，使該不知情之承辦公務員，將該2 人結婚
    之不實事項登載於戶籍謄本公文書，致生損害於戶政機關所
    對於戶籍資料管理之正確性。范氏頑於92年7 月20日入境後
    數日，再與庚○○一同持上開使公務員登載不實之戶籍謄本
    ，前往屏東縣政府警察局外事課（現改制為內政部入出國及
    移民署服務事務大隊屏東縣服務站）以「依親」為由辦理外
    僑居留證而行使之，隨後范氏頑即外出工作，待上開外僑居
    留證有效期即將屆至時，為辦理展延而於93年6 月28日再與
    庚○○復持上述使公務員登載不實之戶籍謄本，一同再向屏
    東縣政府外事課辦理外僑居留證展延及接續辦理范氏頑之重
    入國許可而行使，使承辦公務員實質審查後據此核發。庚○
    ○則依與己○○之約定直至結婚後3 年之95年10月12日始與
    范氏頑離婚。嗣經員警偵辦己○○之案件時循線查悉上情。
二、案經屏東縣政府警察局內埔分局、內政部入出國及移民署專
    勤事務第二大隊屏東縣專勤隊報告台灣屏東地方法院檢察署
    檢察官偵查起訴。
    理  由
甲、程序方面
(一)、按被告以外之人於偵查中向檢察官所為陳述，除顯有不可信
    之情況者外，得為證據，同法第159 條之1 第2 項定有明文
    。偵查中對被告以外之人（包括證人、鑑定人、告訴人、被
    害人及共同被告等）所為之偵查筆錄，或被告以外之人向檢
    察官所提之書面陳述，性質上均屬傳聞證據。惟現階段刑事
    訴訟法規定檢察官代表國家偵查犯罪、實行公訴，依法其有
    訊問被告、證人及鑑定人之權，證人、鑑定人且須具結，而
    實務運作時，檢察官偵查中向被告以外之人所取得之陳述，
    原則上均能遵守法律規定，不致違法取供，其可信度極高，
    職是，被告以外之人前於偵查中已具結而為證述，除反對該
    項供述得具有證據能力之一方，已釋明「顯有不可信之情況
    」之理由外，不宜遽指該證人於偵查中之陳述不具證據能力
    。查證人丙○○、丁○○於偵查中之供述，已依法具結，有
    結文2 紙在卷可按（97年度偵字第5825號卷第11頁；97年度
    偵字第6259號卷第12頁），復查無任何顯不可信之情況，依
    前開規定，上開證人在檢察官前所為證述筆錄，自得作為本
    案證據使用。
(二)、次按被告以外之人（包括證人、鑑定人、告訴人、被害人及
    共同被告等）於審判外之陳述雖不符前4 條之規定，而經
    當事人於審判程序同意作為證據，法院審酌該言詞陳述或書
    面陳述作成時之情況，認為適當者，亦得為證據，刑事訴訟
    法第159 條之5 第1 項定有明文。立法意旨在於傳聞證據未
    經當事人之反對詰問予以核實，原則上先予排除。惟若當事
    人已放棄反對詰問權，於審判程序中表明同意該等傳聞證據
    可作為證據；或於言詞辯論終結前未聲明異議，基於尊重當
    事人對傳聞證據之處分權，及證據資料愈豐富，愈有助於真
    實發見之理念，且強化言詞辯論主義，使訴訟程序得以順暢
    進行，上開傳聞證據亦均具有證據能力。查本院所引用下列
    被告以外之人於審判外之陳述，均屬傳聞證據，惟檢察官、
    被告對於上開書面證據，於本院審理時同意做為本案證據使
    用，本院於審判程序時予以提示並告以要旨，且各經檢察官
    、被告表示意見，本院審酌上開證據作成時之情狀，並無違
    法或不當情形，認為以之作為本案之證據亦屬適當，依上開
    規定，自均具證據能力。
乙、實體方面
一、訊據被告庚○○矢口否認有何使公務員登載不實及行使使公
    務員登載不實公文書之犯行，辯稱伊與越南女子范氏頑係基
    於結婚真意而結婚，非假結婚云云，經查：
(一)、被告於警詢中供承：「我去越南之費用及旅遊花費都是己○
    ○支出的，他說我前往越南辦理結婚的話，要給我4 萬元，
    范氏頑入境來台後由己○○去接機，接機後就直接去己○○
    家未住在我家，之後要辦理居留證時才來我家同住2天 ，范
    氏頑來台之目的係為了來台灣工廠上班賺錢，我當時去於好
    玩才辦理假結婚」等語（警卷七第4 至5 頁），核與證人丙
    ○○、丁○○、乙○○、甲○○、蔡程州、戊○○於警詢證
    稱證人己○○為使越南籍人士得以來台工作，在無媒介婚姻
    之真意下，以4 至7 萬元不等之代價，讓其等擔任與越南人
    民假結婚之人頭，經由己○○安排前往越南，分別與阮玉貞
    、阮功俊、梅玉山、黎清春、阮紅玉鳳、范文長等越南籍人
    士辦理假結婚手續，而在越南期間之費用旅遊花費亦係由證
    人己○○所支付，上開越南籍人士在入境後，擔任假結婚人
    頭之證人並無去接機，亦無與上開越南籍人士同住等情相符
    （警卷一第3 至6 頁；警卷二第2 至5 頁；警卷三第4 至8
    頁 ；警卷四第3 至6 頁；警卷五第3 至6 頁；警卷六第3
    至6 頁），是被告於警詢中既明白表示其與越南籍人士結婚
    確非基於共同生活之結婚真意，並就前往越南假結婚之細節
    交待詳細，且與上開證人假結婚之方式情節均無出入，倘被
    告係真正結婚應無對自身做此不利供述之必要。
(二)、被告92年6 月29日前往越南後，在4 天後之92年7 月3 日立
    即在越南海防市辦理公證結婚，復於92年7 月5 日隨即由越
    南返國，整個過程歷時僅短短6 天，極為短暫倉促，顯與一
    般締結婚姻先認識交往，再初步熟悉之後，始進行辦理結婚
    事項之常情有違，要難認被告當時確有結婚之真意。且范氏
    頑入境後被告未前往接機，亦未前往被告住處與其同住，業
    如上述，與夫妻相處情形迥異，益證其與范氏頑非基於共同
    生活之目的而結婚。再證人乙○○於警詢時證稱：「己○○
    跟我說我與梅玉山結婚登記後，要滿3年 才可以辦理離婚」
    等語（警卷一第5 頁），證人甲○○亦於警詢證稱：「己○
    ○跟我說和黎清春結婚來台後，起初是2 年之後才可以離婚
    ，後來又再延1 年」等語（警卷二第4 頁），核與被告全戶
    戶籍資料查詢結果所示其與范氏頑於92年7 月3 日結婚後，
    於3 年後之95年10月12日離婚乙節互核一致（警卷七第9 頁
    ）。基此，被告所辯其與范氏頑係真結婚云云，不足採信，
    范氏頑顯係本於工作之目的而與被告以假結婚之方式來台居
    留無誤；至證人己○○雖證稱伊有幫被告媒介婚姻云云，惟
    被告與范氏頑並無結婚之真意，業如上述，其所證顯係迥護
    被告之詞，況證人己○○亦因另案仲介假結婚而為本院以95
    年度易字第739 號判決判處罪刑確定，而本件在涉及其自身
    利害之下，其前所述，應不足採。此外，復有范氏頑入出境
    資料、外僑居留資料查詢明細內容顯示畫面、被告庚○○入
    出境明細表、越南社會主義共和國海防市人民政府結婚證書
    、戶籍謄本、外國籍人士與國人結婚申請歸化中華民國國籍
    戶籍登記流程表、外籍人士入出國辦理外僑居留證詳細內容
    查詢畫面各1 份在卷可稽（警卷七第23至32頁、本院卷一第
     89、97頁、本院卷二第9 、19至20頁），綜上所述，本案
    事證明確，被告犯行，應堪認定。
二、按行為後法律有變更者，適用行為時之法律。但行為後之法
    律有利於行為人者，適用最有利於行為人之法律，刑法第2
    條第1 項定有明文，茲因被告行為後，刑法於94年2 月2 日
    經總統公布修正，並於95年7 月1 日施行，又關於量刑前之
    決定應適用法律階段，須綜合罪刑有關之共犯、未遂犯、想
    像競合犯、牽連犯、連續犯、結合犯，以及累犯加重、自首
    減輕暨其他法定加減原因（如身份加減）等一切情形，綜其
    全部罪刑之結果而為比較後，始得依刑法第2 條第1 項之規
    定，決定應適用之構成要件、加重減輕事由等相關新舊法律
    ，再依所決定適用之新舊法，依法量刑（最高法院95年第8
    次刑庭會議決議參照）。茲將本件應比較之新舊法，分述如
    下：
(一)、按95年6 月14日經總統公布增訂，且於同年7 月1 日施行之
    刑法施行法第1 條之1 規定：「中華民國94年1 月7 日刑法
    修正施行後，刑法分則編所定罰金之貨幣單位為新臺幣。94
    年1 月7 日刑法修正時，刑法分則編未修正之條文定有罰金
    者，自94年1 月7 日刑法修正施行後，就其所定數額提高為
    30 倍 。但72年6 月26日至94年1 月7 日新增或修正之條文
    ，就其所定數額提高為3 倍」，故自95年7 月1 日起，刑法
    第214 條之罪，關於法定本刑之罰金刑部分，改以新台幣為
    單位，惟關於罰金刑之科刑標準，修正後刑法第33條第5 款
    係規定「罰金：新臺幣1,000 元以上，以百元計」，而修正
    前同條款係規定「罰金：1 元以上」之規定，是關於罰金最
    低本刑部分，修正後之規定較不利被告，故依上開刑法第2
    條第1 項前段規定，就刑法第214 條之罰金刑部分，應適用
    修正前刑法第33條第5 款規定科處。
(二)、關於刑法第28條規定，此次修正為杜絕過去關於預備犯、陰
    謀犯是否成立共同正犯之爭議，乃將法文用語「共同實施犯
    罪」，修正為「共同實行犯罪」，是修正後已限縮共同正犯
    成立之範圍，應適用新法較為有利。
(三)、另刑法修正後，關於第56條連續犯之規定業經刪除，上開刪
    除雖非犯罪構成要件之變更，但顯已影響行為人刑罰之法律
    效果，自屬法律有變更。茲因被告2 次共同行使使公務員登
    載不實事項之公文書（即申請外僑居留證及展延、重入國許
    可部分）之犯行，依修正前刑法第56條規定各僅論以1 罪，
    然依修正後法律規定，均應論以數罪，經比較新、舊法結果
    ，認係修正前之刑法第56條規定較有利被告。
(四)、本件關於易科罰金之折算標準，修正後刑法第41條第1 項修
    正提高為「以新臺幣1,000 元、2,000 元、3,000 元折算一
    日」，並刪除「因身體、教育、職業或家庭之關係，執行顯
    有困難者」之條件，第2 項增訂「前項規定於數罪併罰，其
    應執行之刑未逾6 月者，亦適用之」，而修正前刑法第41
    條第1 項規定「得以1 元以上3 元以下折算1 日（復依修正
    前罰金罰鍰提高標準條例第2 條規定，係就原定數額提高為
    10 0倍折算1 日即銀元100 元以上300 元以下折算1 日，換
    算為新台幣為300 元以上900 元以下折算1 日）」，故經比
    較新舊法結果，關於易科罰金折算標準，以修正前之折算標
    準對被告較為利。
(五)、又有關罰金之規定，依刑法施行法第1 條之1 之立法說明，
    謂該條文第2 項係「考量新修正之刑法施行後，不再適用『
    現行法規所定貨幣單位折算新台幣條例』，為使罰金數額趨
    於一致，避免衍生新舊法比較適用問題，以緩和實務適用法
    律之衝擊之前提下，規定第2 項如上」等詞，顯見刑法施行
    法第1 條之1 第2 項增訂後，自無再就「現行法規所定貨幣
    單位折算新台幣條例」、「罰金罰鍰提高標準條例」比較新
    舊法適用之問題（最高法院96年度台上字第4185號判決要旨
    參照），是關於刑法第214 條之罰金刑依修正前、後處罰輕
    重既相同，即應適用刑法施行法第1 條之1 。
(六)、綜上，經本院綜合比較結果，認均以修正前之刑法法律規定
    較有利於被告，故本件關於罪刑部分應一體適用修正前刑法
    規定論處。
三、按戶政機關製作之戶籍謄本屬公務員職務上所掌之公文書，
    本件被告與各該越南籍人民范氏頑並無結婚之真意，而與己
    ○○使戶政機關不知情之承辦員經形式審查後，登載其等結
    婚之不實事項於上開戶籍謄本公文書，足以生損害於上開機
    關對戶籍管理之正確性，被告並持戶籍謄本前往申請核發、
    展延外僑居留證及重入境許可，核被告所為，係犯刑法第21
    4 條、216 條之行使公務員登載不實公文書罪，其使公務員
    為登載不實事項於公文書後，復持該登載不實之公文書加以
    行使，其使公務員登載不實之低度行為，為行使使公務員登
    載不實之公文書之高度行為所吸收，不另論罪。被告與越南
    女子范氏頑、證人己○○就上開犯行間，有犯意聯絡及行為
    分擔，為共同正犯。被告於93年6 月28日申請外僑居留證展
    延及重入境許可而2 次行使戶籍謄本之行為，係於密切接近
    之時間及均向屏東縣政府警察局外事課實施，侵害同一法益
    ，各行為獨立性極為薄弱，且係出於同一繼續使范氏頑居留
    台灣之目的，依一般社會健全觀念，在時間差距上，難以強
    行分開，應視為數個舉動之接續施行，合為包括的一行為予
    以評價，屬接續犯，論以一罪。被告首次申請外僑居留證及
    嗣後申請展延外僑居留而先後2 次行使使公務員登載不實文
    書犯行，時間緊接，所犯構成要件相同，顯係基於概括犯意
    反覆為之，為連續犯，應依修正前刑法第56條之規定論以一
    罪，並加重其刑。又公訴意旨未論及被告行使不實戶籍謄本
    之行為，惟此部分犯行與其所犯使公務員登載不實行為間有
    實質上一罪之關係，為起訴效力所及，本院自應併予審理。
四、爰審酌被告無結婚之真意，竟為謀己之不當利益，以假結婚
    之方式使越南籍人民來台，而與之虛偽結婚並辦理相關手續
    ，破壞婚姻制度，有礙於社會秩序及善良風俗之維護，並危
    害主管機關對戶籍管理之正確性，自應受相當之刑事非難，
    及犯後矢口否認否認犯行之犯後態度、智識程度、生活狀況
    等一切情狀，量處如主文所示之刑，並諭知易科罰金之折算
    標準。又被告犯罪後，中華民國96年罪犯減刑條例業於96年
    6 月15日公布，並於96年7 月16日起施行，而被告上開犯罪
    時點，係在96年4 月24日之前，且所犯之罪核與該條例第2
    條第1 項之規定相符，復無同條例第3 條限制減刑之除外情
    事存在，爰依該條例第2 條第1 項第3 款規定，分別減其等
    上開宣告刑期2 分之1 ，並就減得之刑諭知易科罰金折算標
    準。
五、另查，修正前入出國及移民法第22條、第30條分別規定：外
    國人取得居留資格後，應於15日內，向主管機關申請外僑居
    留證。主管機關核發外僑居留證，應副知相關機關；有下列
    情形之一者，撤銷或註銷其外僑居留證︰一申請資料虛偽或
    不實者；又修正前同法第66條則規定，舉發違反本法規定之
    事實，經查證屬實者，得對舉發人獎勵之；其獎勵辦法，由
    主管機關定之。而舉發違反入出國及移民法事件獎勵辦法第
    2 條、第6 條第9 款分別定有：「本法第66條所稱舉發，係
    指舉發人提供主管機關尚未發覺之違反本法規定之事實而經
    查證屬實者，或提供具體事證而緝獲依本法應執行強制出國
    或驅逐出國處分之人」、「舉發下列事實之一者，發給舉發
    人獎金：九外國人有本法第30條第1 款或第2 款規定，應撤
    銷或註銷外僑居留證」；再入出國及移民法第65條又規定「
    本法許可外國人在我國居留或永久居留之查察登記，由主管
    機關辦理；其查察登記辦法，由主管機關會同外交部定之」
    ；外國人居留或永久居留查察登記辦法第1 條、第5 條第2
    款、第7 條第2 項、第10條則分別規定：查察登記事項如下
    ：二工作、出生、死亡、結婚、離婚事項。查察登記之對象
    ，經發現有下列情事之一者，應即通知其依規定辦理或註記
    之查察登記之對象，有本法第30條、第31條所定情形之一者
    ，撤銷或註銷其外僑居留證、外僑永久居留證。內政部入出
    國及移民署設立前，本辦法之查察登記業務，由內政部警政
    署規劃，並督導直轄市、縣（市）警察局執行。是受理外僑
    居留證核發機關於收件時即有審查有無不法之義務，事後更
    得於接受檢舉，或因其他方式，發現有虛偽不實之事項時，
    依上揭規定，予以行政上基於主管機關之地位給予撤銷之行
    政處分，或進行偵查、製作筆錄、收集證據，成立刑事案件
    ，與一般單純之戶政機關被動受理人民戶政事項之登記、撤
    銷登記，且無偵查權限完全不同，從而上揭機關，對於外僑
    居留證之核發及登記事項，均具實質之審核義務，自不因接
    受申請外僑居留證時，申辦人僅須以法令規定所需證件申請
    ，承辦公務員檢核後即發予外僑居留證之一般作業流程而解
    免外事課（即現今的專勤隊）人員之實質審查義務。故本件
    被告2 次屏東縣警察局外事課申請外僑居留證及申請展延之
    行為，要難認亦構成刑法第214 條使公務員登載不實罪之要
    件，附此敘明。
據上論斷，應依刑事訴訟法第299 條第1 項，刑法第2 條第1 項
前段、修正前刑法第28條、第56條、第216 條、第214 條、第41
條第1 項前段、刑法施行法第1條之1 ，廢止前罰金罰鍰提高標
準條例第2 條，中華民國96年罪犯減刑條例第2 條第1 項第3 款
、第7 條，判決如主文。
本案經檢察官李秀玲到庭執行職務
中    華    民    國    98    年    12    月    14    日
                  刑事第二庭    審判長法  官  黃國永
                                      法  官  簡光昌
                                      法  官  劉怡孜
以上正本證明與原本無異。
如不服本判決應於收受判決後10日內向本院提出上訴書狀，並
應敘述具體理由；其未敘述上訴理由者，應於上訴期間屆滿後
20日內向本院補提理由書（均須按他造當事人之人數附繕本）
「切勿逕送上級法院」。
中    華    民    國    98    年    12    月    14    日
                                     書記官  馮得弟

司法院資訊處製作；財團法人民間司法改革基金會備份。
